臺灣高雄地方法院民事判決　　　　　　 94年度簡上字第217號
上　訴　人　乙○○
訴訟代理人　蔡建賢律師
被 上訴 人　現代大廈管理委員會
法定代理人　甲○○
訴訟代理人　張賜龍律師
　　　　　　黃郁婷律師
上當事人間請求損害賠償事件，上訴人對於民國94年10月19日本
院高雄簡易庭94年度雄簡字第2155號第一審簡易判決提起上訴，
經本院於96年2 月8 日言詞辯論終結，判決如下：
    主  文
原判決關於駁回上訴人後開第二項之訴部分，並訴訟費用之裁判
均廢棄。
被上訴人應將放置在高雄市○○○路五七七號、五七九號頂樓平
台上如附件所示之廣告看板移除，回復頂樓平台供上訴人及全體
區分所有權人使用。
其餘上訴駁回。
第一、二審訴訟費用由被上訴人負擔二分之一，餘由上訴人負擔
。
    事實及理由
一、被上訴人現代大廈管理委員會之法定代理人原為丙○○，於
    訴訟進行中變更為甲○○，並已具狀聲明承受訴訟，核無不
    合，應予准許。
二、上訴人主張：上訴人為現代大廈之區分所有權人，其所有位
    於該大廈之房屋之門牌號碼為高雄市○○○路577 號12樓之
    1 及579 號12樓之1 （下稱系爭房屋），被上訴人於民國93
    年4 月間，未經全體住戶同意、亦未申請建築執照，且不顧
    上訴人拒絕，即拆除系爭房屋陽台之鐵窗並加裝鋁窗，有礙
    消防逃生及通風採光，且該鋁窗僅以塗膠固定，將來顯有脫
    落致生公共危險之虞，已侵害上訴人對系爭房屋之所有權。
    又訴外人百星建設有限公司（下稱百星公司）原為系爭房屋
    之所有權人，已於70年10月1 日與當時之現代大廈管委會簽
    立分管協議書，約定現代大廈頂樓平台使用權歸屬於百星公
    司，但開放供全體住戶使用，嗣上訴人之母曾久玲向百星公
    司購買系爭房屋，即繼受該分管協議而取得頂樓平台使用權
    ，且現代大廈管委會於89年9 月20日開會時亦再次確認該分
    管契約及上訴人之使用權存在。詎現代大廈管委會於93年間
    改選後竟否認該分管協議，將未經住戶同意所拆除之廣告看
    板等物任意堆置於頂樓平台上，妨礙上訴人之使用。爰依民
    法第767 條及分管協議之約定，聲明請求被上訴人應將系爭
    房屋外之鋁窗拆除，並回復系爭房屋之陽台原狀，被上訴人
    應將頂樓平台上之廣告看板、鐵架等廢棄物及電纜線移除等
    語。原審判決上訴人全部敗訴，上訴人提起上訴，上訴聲明
    ：(一)原判決廢棄。(二)被上訴人應將系爭房屋外之鋁窗拆除，
    並回復系爭房屋之陽台原狀。(三)被上訴人應將頂樓平台上之
    廣告看板移除，回復頂樓平台供上訴人及全體區分所有人使
    用。
三、被上訴人則以：依現代大廈規約第2 條第3 項規定，現代大
    廈周圍上下及外牆面為共用部分，由全體區分所有權人維護
    外觀使用，上訴人未經其他區分所有權人之同意，在系爭房
    屋面臨中山二路之外牆上私自搭建突出該外牆之鐵窗，已違
    反上開規定，上訴人依規定自應拆除回復原狀，被上訴人亦
    得自行將之回復原狀，而由上訴人負擔費用。且現代大廈92
    年度區分所有權人會議中，已將90、91年度區分所有權人會
    議所通過之美化大廈正面外牆議案，作成授權被上訴人規劃
    執行之決議，被上訴人為執行該決議，而拆除上訴人違規私
    設之鐵窗及廣告物，統一裝設材質、色澤等規格相同之活動
    鋁窗，並未侵害上訴人之所有權，上訴人不得請求被上訴人
    排除侵害。又上訴人固主張上開區分所有權人會議出席方法
    及表決權數有不合法之瑕疵，惟此屬得撤銷之事由，決議並
    非當然無效，於上訴人未依法訴請法院撤銷前，效力不受影
    響。再者，依上開70年10月1 日管委會與百星公司簽立協議
    書之約定，頂樓平台已由百星公司提供予全體住戶使用，並
    於89年間經管委會開會再次確認，而住戶規約亦明定頂樓平
    台為共用部分，非經規約或區分所有權人會議決議，不得約
    定為專用部分，故上訴人並無頂樓平台之專用權。況且，被
    上訴人已將廣告招牌暫置於頂樓平台最不妨害全體居民使用
    之角落，堪認被上訴人係合理使用頂樓平台，對於公共安全
    及其他住戶之使用並無妨礙之虞，故上訴人請求被上訴人移
    除暫時放置之廣告看板等物，亦無理由等語資為抗辯。其答
    辯聲明：上訴駁回。
四、兩造不爭執事項：
  (一)上訴人為系爭房屋所屬現代大廈之區分所有權人，被上訴人
    於93年4 月間，以執行大廈正面外牆美化工程為由而拆除系
    爭房屋陽台原裝設之鐵窗，並加裝活動式鋁窗。
  (二)現代大廈之89、90、91年度之區分所有權人會議均作成美化
    現代大廈臨中山二路之正面外牆之決議，並授權由被上訴人
    執行，有89、90、91年度區分所有權人會議紀錄各1 份為證
    （見本院雄簡字卷第96至114 頁）。
  (三)現代大廈管理委員會之92年第1 次臨時委員會會議中，就現
    代大廈正面外牆門面整修案，作成須向577 、579 號面向中
    山二路之區分所有權人發調查同意回函，如未全數同意，則
    此案無法執行之決議，有會議紀錄為證（見本院雄簡字卷第
    87至91頁）。
  (四)現代大廈之92年度之區分所有權人會議中，作成全權授權由
    管委會規劃執行美化現代大廈臨中山二路之正面外牆之決議
    ，有會議紀錄為證（見本院雄簡字卷第47至49頁）。
  (五)現代大廈管理委員會於70年10月1 日與百星公司簽立協議書
    ，確認該大廈頂樓平台使用權屬百星公司所有，百星公司同
    意自簽立協議書之日起免費提供予全體住戶共同使用，同時
    由現代大廈管理委員會自行整理使用維護，有協議書為證（
    見本院雄簡字卷第26、27頁）。
五、本院就本件必要之爭點判斷如下：
  (一)上訴人請求被上訴人回復系爭房屋陽台原狀是否有理由？
    1.上訴人主張大樓外牆屬各樓層住戶之專有部分云云，固提
      出高雄市政府94年1 月3 日高市府工建字第0940000266號
      函為證（本院雄簡字卷第11頁）。惟按外牆為維持建築物
      安全所必要之基本結構，在構造上及使用上均不具獨立性
      ，應認屬於共同使用部分而為公寓大廈全體區分所有權人
      所共有，此觀之公寓大廈管理條例第3 條第2 、3 、4 款
      規定自明（最高法院93年度台上字第228 號判決意旨參照
      ）。而公寓大廈管理條例第56條第3 項第1 款：「獨立建
      築物所有權之牆壁，以牆之外緣為界。」之規定，僅係規
      範建物所有權範圍以牆壁外緣為界，非謂得據此切割外牆
      所有權分屬各樓層區分所有權人所專有。是以，現代大廈
      面中山二路之外牆屬共用部分，堪予認定，上訴人主張系
      爭房屋面中山二路之陽台外牆屬專有部分云云，洵屬無據
      。
    2.又按共用部分及其相關設施之拆除、重大修繕或改良，應
      依區分所有權人會議之決議為之；公寓大廈周圍上下、外
      牆面、樓頂平臺及不屬專有部分之防空避難設備，其變更
      構造、顏色、設置廣告物、鐵鋁窗或其他類似之行為，除
      應依法令規定辦理外，該公寓大廈規約另有規定或區分所
      有權人會議已有決議，經向直轄市、縣（市）主管機關完
      成報備有案者，應受該規約或區分所有權人會議決議之限
      制，公寓大廈管理條例第11條第1 項、第8 條第1 項分別
      定有明文。現代大廈面中山二路之外牆屬共用部分一節，
      已如前述，依上開規定，有關該外牆之修繕、改良、裝設
      鐵鋁窗等，即應依上開規定為之。經查：
      (1)現代大廈之89、90、91年度之區分所有權人會議均作成
        拆除現代大廈臨中山二路外牆上之殘破招牌、鐵架等，
        以整修、美化該外牆之決議，並授權由被上訴人執行，
        92年度之區分所有權人會議中，亦作成全權授權由被上
        訴人規劃執行美化現代大廈臨中山二路之正面外牆之決
        議，其後，被上訴人即於93年4 月間，拆除系爭房屋陽
        台原裝設之鐵窗，並加裝活動式鋁窗等情，為兩造所不
        爭執，並有有現代大廈89、90、91、92年度區分所有權
        人會議紀錄各1 份為證（見本院雄簡字卷第47至49 頁
        、第96至114 頁），是被上訴人係為執行92年度區分所
        有權人會議中美化現代大廈臨中山二路之正面外牆之決
        議，而拆除系爭房屋陽台上所裝設之鐵窗、加裝活動式
        鋁窗，堪予認定。現代大廈臨中山二路之外牆屬共用部
        分，且該大廈區分所有權人會議已作成美化該外牆之決
        議，並授權被上訴人規劃執行，則被上訴人為執行該決
        議，而拆除系爭房屋陽台上所裝設之鐵窗、加裝活動式
        鋁窗，即無何不法可言。
      (2)至上訴人主張現代大廈92年度區分所有權人會議之出席
        戶數不足法定應出席戶數，且表決數係以戶數計算，而
        未計算各戶之應有部分，顯然違法，再者，現代大廈分
        成577 號及579 號2 棟大樓，被上訴人僅以577 號住戶
        為決議成員，於決議內容復未記錄決議表決數，均違反
        公寓大廈管理條例及現代大廈規約之規定，應屬無效云
        云。查公寓大廈區分所有權人會議之決議，乃多數區分
        所有權人平行意思表示趨於一致之合同行為，性質上與
        民法所規範之社團法人社員間權利義務之總會決議相似
        ，自得類推適用民法相關之規定。而按「總會之召集程
        序或決議方法，違反法令或章程時，社員得於決議後3
        個月內請求法院撤銷其決議。但出席社員，對於召集程
        序或決議方法，未當場表示異議者，不在此限。總會決
        議之內容違反法令或章程者，無效。」，民法第56條第
        1 、2 項定有明文。上訴人所主張92年度區分所有權人
        會議之出席戶數不足、表決權數之計算未以應有部分比
        例計算、未將579 號住戶列為決議成員、未於決議內容
        載明決議表決數等情，均屬區分所有權人會議之召集程
        序或決議方法之瑕疵，得請求法院撤銷之問題，尚非決
        議內容有違反法令或章程而屬無效之情事，且上訴人並
        未於現代大廈92年度區分所有權人會議決議作成後3 個
        月內，請求法院撤銷該決議一節，為上訴人所是認，現
        代大廈92年度區分所有權人會議決議既未經法院撤銷，
        自應屬有效之決議，故上訴人主張現代大廈92年度區分
        所有權人會議有上開瑕疵應屬無效云云，洵屬無據。
      (3)另按公寓大廈外牆面、樓頂平臺，設置廣告物、無線電
        台基地台等類似強波發射設備或其他類似之行為，設置
        於屋頂者，應經頂層區分所有權人同意；設置其他樓層
        者，應經該樓層區分所有權人同意，如未依此辦理，區
        分所有權人會議之決議不生效力，固為公寓大廈管理條
        例第33條第2 款所明定。惟本件被上訴人係拆除大樓外
        牆之廣告物、鐵窗，進而加裝鋁窗，並非設置廣告物、
        無線電台基地台等類似強波發射設備或其他類似之行為
        ，自與上開條款所規定之行為尚屬有間，不得據以認未
        經上訴人同意，現代大廈92年度區分所有權人會議決議
        不生效力。
    3.綜上，現代大廈臨中山二路之外牆屬共用部分，其修繕、
      改良、裝設鐵鋁窗等，依區分所有權人會議之決議即可為
      之，而該大廈區分所有權人會議已作成美化該外牆之決議
      ，並全權授權被上訴人規劃執行，則被上訴人為執行該決
      議而拆除上訴人原裝設在系爭房屋陽台上所之鐵窗，並加
      裝活動式鋁窗，洵屬有據。上訴人主張被上訴人拆除鐵窗
      、加裝鋁窗之行為，乃不法侵害其對系爭房屋之所有權云
      云，為無理由。
  (二)上訴人請求被上訴人移除放置在頂樓之廣告看板，回復頂樓
    平台供上訴人及全體區分所有人使用，是否有理由？
    1.上訴人主張百星公司已於70年10月1 日與當時之現代大廈
      管委會簽立協議書，約定現代大廈頂樓平台使用權屬百星
      公司所有，但開放供全體住戶使用，同時由被上訴人自行
      整理使用維護，但被上訴人不得做任何妨礙緊急公共避難
      及干擾577 號頂層之1 住戶之安寧、安全、衛生、採光、
      屋頂周圍視線之設備或使用，且任何設施不得阻礙頂層之
      1 號住戶南北兩側出入口，距離並應距圍牆2 公尺以上，
      嗣上訴人向百星公司購買頂層房屋，即由上訴人繼受該協
      議等情，業據上訴人提出協議書1 份為證（見本院雄簡字
      卷第26、27頁），為被上訴人所不爭執，堪信屬實。查上
      開協議書係由現代大廈區分所有權人與被上訴人共同與百
      星公司所簽訂，則各共有人即應受該協議內容之拘束，而
      上訴人向百星公司買受頂層房屋，成為現代大廈區分所有
      權人後，亦繼受上開協議內容，而得依協議書行使權利甚
      明。
    2.被上訴人於93年4 月間執行美化外牆決議而拆除廣告看板
      、鐵架後，即將所拆除之廣告看板、鐵架放置在現代大廈
      頂樓平台，迄今仍有如附件所示之廣告看板尚未移除一節
      ，為兩造所不爭執，並有現場相片在卷可稽。而自現場相
      片所示，被上訴人放置在現代大廈頂樓平台之廣告看板體
      積均屬龐大，且係分散放置在頂樓平台上各處，確已妨礙
      現代大廈全體住戶對頂樓平台之使用。被上訴人雖抗辯僅
      係暫時將廣告看板放置該處，乃屬合理使用頂樓平台云云
      ，惟被上訴人係自93年4 月間起即將該廣告看板放置在頂
      樓平台，迄今已將近3 年，竟仍未予處置，實難認被上訴
      人僅係暫時將廣告看板放置該處而屬合理使用頂樓平台，
      是被上訴人上開抗辯不足採信。
    3.綜上，被上訴人將廣告看板放置在現代大廈頂樓平台之行
      為，已對現代大廈全體住戶使用頂樓平台之權益構成妨礙
      ，從而，上訴人依上開協議書之約定，請求被上訴人予以
      移除，回復頂樓平台供全體區分所有人使用，為有理由。
六、綜上所述，現代大廈臨中山二路之外牆屬共用部分，被上訴
    人為執行區分所有權人美化該外牆之決議，而拆除上訴人原
    裝設在系爭房屋陽台上所之鐵窗，並加裝活動式鋁窗，對上
    訴人對系爭房屋之所有權並未構成不法之侵害，上訴人請求
    被上訴人將系爭房屋外之鋁窗拆除，並回復系爭房屋之陽台
    原狀，為無理由，應予駁回。另被上訴人將如附件所示之廣
    告看板放置在現代大廈頂樓平台，已妨礙現代大廈全體住戶
    使用頂樓平台之權益，故上訴人請求被上訴人移除，回復頂
    樓平台供全體區分所有人使用，洵屬有據，應予准許。原審
    就上開應准許之部分，為上訴人敗訴之判決，尚有未洽，上
    訴意旨就此部分指摘原判決不當，求予廢棄改判，為有理由
    ，爰由本院予以廢棄改判如主文第2 項所示。另就上開應駁
    回部分，原審為上訴人敗訴之判決，經核與法並無不合，上
    訴意旨求予廢棄改判，為無理由，應予駁回。
七、本件事證已臻明確，兩造其餘攻擊防禦方法及舉證，核與判
    決結果不生影響，爰不逐一論駁，併此敘明。
八、結論：本件上訴為一部有理由，一部無理由，依民事訴訟法
    第436 條之1 第3 項、第449 條第1 項、第450 條、第79條
    ，判決如主文。
中　　華　　民　　國　　96　　年　　2 　　月　　27　　日
                  民事第二庭審判長法　官　魏式璧
                                  法　官　莊珮君
                                  法　官　黃悅璇
正本係照原本作成。
本判決不得上訴。
中　　華　　民　　國　　96　　年　　2 　　月　　27　　日
                                  書記官　吳慕瑩
